【裁判字號】    97,台上,1722
【裁判日期】    970424
【裁判案由】    違反銀行法等罪
【裁判全文】
最高法院刑事判決            九十七年度台上字第一七二二號
上  訴  人  甲○○
            乙○○
上列上訴人等因違反銀行法等罪案件，不服台灣高等法院中華民
國九十六年四月二十三日第二審更審判決（九十五年度金上重更
(一)字第六號，起訴案號：台灣台北地方法院檢察署九十年度偵字
第一五０三四、一五０三五、一九五七五號），提起上訴，本院
判決如下：
    主  文
原判決關於甲○○部分撤銷，發回台灣高等法院。
乙○○之上訴駁回。
    理  由
一、發回（即甲○○）部分：
本件原判決撤銷第一審關於上訴人甲○○部分之科刑判決，改判
仍依行為時牽連犯規定，從一重論甲○○以共同法人之行為負責
人違反除法律另有規定者外，非銀行不得經營收受存款業務規定
罪，量處有期徒刑二年；固非無見。
惟查：(一)、有罪之判決書應記載犯罪事實，所謂犯罪事實不僅指
犯罪之行為而言，即犯罪之時間、地點等與論罪科刑有關之事項
，亦應依法認定而予以明確之記載，始足為適用法律之依據。原
判決事實欄認定甲○○於民國八十年間起轉至匯豐證券股份有限
公司（下稱匯豐公司）財務部任職，處理陳謙吉（通緝中）個人
財務事宜（八十六年五月間起，調至「管理部(一)」擔任副理），
知悉陳炳林（已死亡）、陳謙吉、陳施雙玉（停止審判中）以私
人名義，經營證券金融事業（丙種墊款），而基於共同犯意之聯
絡，直接受陳謙吉指揮，負責處理丙種墊款業務；並自八十年間
起，以匯豐公司名義，共同以「錢條」、「帳上存款」之方式，
向原判決附表（以下簡稱附表）一所示王曉祥等二一三人、附表
二所示王孝貞等三十四人收受款項，非法經營收受存款業務，於
吸收資金後予以侵占；或以「應付票據」及其他擔保方式向附表
三所示之人借款，予以侵占等情；對於甲○○犯罪終了之時間未
予明確之認定，而其附表一、二、三除記載交付款項者之「姓名
」及「金額」、「利率」外，亦無犯罪時間之記載，致其認定之
犯罪時間不明，尚不足資為論罪科刑適用法律之依據，於法已有
未合。(二)、除法律另有規定者外，非銀行不得經營收受存款、受
託經理信託資金、公眾財產或辦理國內外匯兌業務；違反此項規
定者處三年以上十年以下有期徒刑，得併科新台幣一千萬元以上
二億元以下罰金；其犯罪所得達新台幣一億元以上者，處七年以
上有期徒刑，得併科新台幣二千五百萬元以上五億元以下罰金；
法人犯前項之罪者，處罰其行為負責人；銀行法第二十九條第一
項、第一百二十五條第一項、第三項規定甚明。又銀行法所稱收
受存款，指向「不特定多數人」收受款項或吸收資金，並約定返
還本金或給付相當或高於本金金額之行為；而以借款、收受投資
、使加入為股東或其他名義，向「多數人」或「不特定之人」收
受款項或吸收資金，而約定或給付與本金顯不相當之紅利、利息
、股息或其他報酬者，以收受存款論，為七十八年七月十七日增
訂之銀行法第五條之一、第二十九條之一所明定。考其立法旨趣
，以當前社會所謂之地下投資公司，每以借款、收受投資、使加
入為股東，或巧立各種名義，不一而足，大量違法吸收社會資金
，以遂其收受存款之實，而經營其公司登記範圍以外之收受存款
業務，危害社會投資大眾權益及經濟金融秩序，為期有效遏止，
乃予以明確規範，用杜爭議。原判決謂甲○○等收受「錢條」及
「帳上存款」之來源，均係匯豐公司之證券客戶（見原判決第二
四頁第二二、二三行）一節，如果無訛，能否謂其客戶係無資格
限制之「不特定多數人」？究竟甲○○等所為係向不特定多數人
收受款項或吸收資金之「收受存款行為」，抑或以借款名義向「
多數人」收受款項或吸收資金，而應「以收受存款論」之準收受
存款行為？尚待釐清。原判決未予釐清論明，遽以「錢條」及「
帳上存款」之來源，均係匯豐公司之證券客戶應一體同視，不能
切割認為「錢條」部分借貸人數多達數百，即該當銀行法之犯罪
，而「帳上存款」只有三十四人，就不是不特定人云云，認附表
一「錢條」及附表二「帳上存款」之債權人合計達二四七人，且
該等出借款項之債權人，並無資格限制，自可認係「不特定多數
人」；甲○○等以「錢條」、「帳上存款」方式收受款項，該當
於銀行法第五條之一所定義之「收受存款」（見原判決第二四頁
第二二至二五行、第二五頁第十一至十五行），亦嫌速斷，其調
查猶有未盡。(三)、有罪判決書所認定之犯罪事實，為判斷其適用
法令當否之準據，法院應將依職權認定與論罪科刑有關之犯罪事
實翔實記載，然後說明其憑以認定之證據，並使事實認定與理由
說明，互相適合，方為合法。倘若犯罪事實之認定與理由說明，
不相一致，或事實或理由之記載，前後齟齬，按諸刑事訴訟法第
三百七十九條第十四款後段規定，均屬判決理由矛盾，當然為違
背法令。原判決事實二、之(二)認定甲○○等以「帳上存款」方式
吸收在匯豐公司設立帳戶進行買賣之客戶「王孝貞等三十三人」
之資金計新台幣（下同）四億六千三百三十六萬一千四百三十五
元等情，不僅與其附表二記載吸收「王孝貞等三十四人」之資金
，前後相齟齬，且與理由二、之(二)第1.項謂「帳上存款」只有三
十四人之說明不相適合，亦有判決理由矛盾之可議。甲○○上訴
意旨指摘原判決關於其本人部分不當，尚非全無理由。應認仍有
撤銷原審關於甲○○部分之判決發回更審之原因。至原判決說明
對於甲○○不另為無罪之諭知部分，基於審判不可分之原則，併
予發回更審，附此敘明。
二、駁回（即乙○○）部分：
按不得上訴於第三審法院之罪與得上訴之罪為刑法修正前之牽連
犯，而不得上訴之罪為重，得上訴之罪為輕，雖依被告行為時刑
法第五十五條牽連犯之規定，從不得上訴之重罪論科，惟其牽連
之輕罪原得上訴，而牽連犯罪之上訴又不可分，則對於該重罪亦
應認為得上訴於第三審法院。本件原判決認上訴人乙○○牽連犯
刑法第三百三十六條第二項業務侵占、第二百十六條、第二百十
條行使偽造私文書、商業會計法第七十一條第一款、第四款之明
知為不實事項，而計入帳冊及故意遺漏會計事項不為記錄、證券
交易法第一百七十九條及九十一年二月六日修正之證券交易法第
一百七十四條第一項第五款之虛偽記載等罪，而依行為時刑法第
五十五條牽連犯規定從一重之業務侵占罪處斷，雖其從以處斷之
重罪（業務侵占罪）屬刑事訴訟法第三百七十六條第三款不得上
訴於第三審法院之案件，但所牽連行使偽造私文書、九十一年二
月六日修正證券交易法第一百七十四條第一項第五款之虛偽記載
、商業會計法第七十一條第一款、第四款之明知為不實事項，而
計入帳冊及故意遺漏會計事項不為記載等輕罪，係得上訴第三審
法院之案件，依前開說明自得上訴於第三審法院，先予敘明。
(一)、關於行使偽造私文書、違反證券交易法及商業會計法部分：
按刑事訴訟法第三百七十七條規定：上訴於第三審法院，非以判
決違背法令為理由，不得為之；是提起第三審上訴，應以原判決
違背法令為理由，係屬法定要件。如果上訴理由書狀並未依據卷
內訴訟資料具體指摘原判決不適用何種法則或如何適用不當，或
所指摘原判決違法情事，顯與法律規定得為第三審上訴理由之違
法情形，不相適合時，均應認其上訴為違背法律上之程式，予以
駁回。原判決綜合全案卷證資料調查之結果，本於事實審法院之
推理作用，認定乙○○有其事實欄所載之行使偽造私文書、九十
一年二月六日修正之證券交易法第一百七十四條第一項第五款之
虛偽記載、商業會計法第七十一條第一款、第四款之明知為不實
事項，而計入帳冊及故意遺漏會計事項不為記載等犯行（另業務
侵占部分駁回上訴之理由詳如後述）。因而撤銷第一審關於乙○
○部分之科刑判決，改判仍依行為時牽連犯之規定，從一重論以
共同連續意圖為自己不法之所有，而侵占對於業務上所持有之物
罪，量處有期徒刑二年六月，併諭知原判決附表四編號三至十一
所示之物均沒收，已詳細說明其所憑之證據及認定之理由，俱有
卷存之證據資料可資覆按；且對於乙○○辯稱未偽造第一商業銀
行敦化分行及台新銀行城東分行之腰形章，其非證券交易法之負
責人，不能為證券交易法之犯罪主體云云，如何均不足採，詳加
說明指駁；從形式上觀察，原判決並無違背法令情形。乙○○上
訴意旨並未具體指摘原判決關於其行使偽造私文書、違反證券交
易法或商業會計法部分有何違背法令情形，徒就有無業務侵占之
犯罪為單純事實之質疑或爭辯，不得執為此部分上訴第三審之適
法理由，應認其關於行使偽造私文書及違反證券交易法、商業會
計法部分之上訴違背法律上之程式，予以駁回。
(二)、關於業務侵占部分：
按刑事訴訟法第三百七十六條所列各罪之案件，經第二審判決者
，不得上訴於第三審法院，法有明文。乙○○所犯刑法第三百三
十六條第二項業務侵占罪部分，核屬刑事訴訟法第三百七十六條
第三款之案件，既經原判決認與前開得上訴第三審之輕罪有牽連
關係，依其行為時牽連犯規定從一重之連續業務侵占罪處斷，然
業務侵占部分之得上訴第三審，以其所牽連之行使偽造文書及違
反證券交易法、商業會計法部分有合法之上訴為前提，但其前開
行使偽造文書及違反證券交易法、商業會計法部分之上訴既不合
法，本院應從程序上予以駁回，而無從為實體上判決，對於輕罪
之此部分，亦無從適用審判不可分原則，為實體上審判，其關於
業務侵占部分之上訴，自為法所不許，亦應予駁回。
據上論結，應依刑事訴訟法第三百九十七條、第四百零一條、第
三百九十五條前段，判決如主文。
中    華    民    國  九十七  年    四    月  二十四  日
                      最高法院刑事第十庭
                          審判長法官  洪  文  章
                                法官  王  居  財
                                法官  郭  毓  洲
                                法官  黃  梅  月
                                法官  邱  同  印
      本件正本證明與原本無異
                                      書  記  官
中    華    民    國  九十七  年    四    月  二十九  日
                                                Ａ


司法院資訊處製作；財團法人民間司法改革基金會備份。
